【裁判字號】    94,重訴,334
【裁判日期】    950518
【裁判案由】    侵權行為損害賠償
【裁判全文】
臺灣士林地方法院民事判決             94年度重訴字第334號
原      告  甲○○
            乙○○
共      同
訴訟代理人  顏火炎律師
被      告  丁○○
訴訟代理人  朱正剛律師
上列當事人間請求侵權行為損害賠償等事件，本院於民國95年5
月4日言詞辯論終結，判決如下：
    主  文
原告之訴及假執行之聲請均駁回。
訴訟費用由原告負擔。
    事實及理由
一、本件原告主張：其2 人前於民國91年12月間因碼式特科技股
    份有限公司（現更名為迪士克科技股份有限公司，下稱碼式
    特公司）負責人丙○○先生之邀集，加入碼式特公司之現金
    增資入股，該公司股東臨時會並於91年12月23日決議：增加
    資本新臺幣（下同）3,500 萬元，分為350 萬股，每股10
    元。同日，公司董事會通過上開臨時股東會決議之增資，以
    一次發行，於91年12月27日前認股，於同年12月30日前繳足
    股款。原告2 人遂依公司決議，以每股10元之價格，各認購
    80 萬 股，總計股價各800 萬元，並遵從公司負責人即總經
    理丙○○代理公司所為之指示，於91年12月27日各匯入800
    萬元至被告丁○○在玉山銀行五股分行0000000000000 號之
    帳戶（下稱198 號帳戶）內，作為繳交股款之用。詎被告於
    91 年12 月30日僅為原告2 人各匯入400 萬元至碼式特公司
    在玉山銀行五股分行0000000000000 號之帳戶（下稱696 號
    帳戶），致使原告在碼式特公司登記股數分別僅有40萬股。
    原告於92年5 、6 月領得股票，始發現股數及股款繳納不足
    ，2 人所繳之股款各遭被告侵占400 萬元，經向被告催討，
    均為所拒，被告故意侵害原告金錢所有權，且係故意背於善
    良風俗方法加損害於原告，依民法第184 條第1 項規定，應
    賠償原告。另縱使侵權行為損害賠償請求權已逾2 年之時效
    期間消滅，原告將股款匯至被告帳戶內，被告將部分股款轉
    匯予碼式特公司，即透過意思實現行為，與原告2 人各成立
    800 萬元之股款轉匯委任契約，惟原告已於94年12月21日終
    止與被告間之委任契約關係，被告受有800 萬元之利益並無
    法律上原因；退而言之，即令兩造間並無委任契約存在，原
    告無故匯款予被告，如同錯誤匯款一般，被告受有利益亦無
    法律上原因，並致原告2 人分別受有400 萬元之損害，仍應
    依民法第179 條、第197 條第2 項規定，返還其所受之利益
    於原告等語。並聲明：(一)被告應給付原告甲○○、乙○○各
    400 萬元，及均自91年12月30日起，至清償日止，按週年利
    率5 ％計算之利息。(二)願供擔保請准宣告假執行。
二、被告則以：本件因碼式特公司系爭增資部分股東以現金認股
    ，部分以技術認股原因，故由碼式特公司委任被告代收股東
    所繳股款，被告非受原告委任。而股東會決議增資，並非表
    示原告即以票面金額每股10元認購，本件原告與碼式特公司
    乃合意以碼式特公司股票當時交易價值每股20元之價格參與
    現金增資，故原告每人出資800 萬元，僅應獲得40萬股之股
    權。又原告於91年12月27日分別匯入800 萬元，一經匯入即
    履行其對碼式特公司之出資義務，至於被告如何將股款匯予
    公司，係公司與被告間之關係；況被告已按伊與碼式特公司
    間之委任契約，將當次增資認股所有股東股款3,500 萬元，
    於同年月30日全數匯入碼式特公司之帳戶，因此原告所繳交
    之股款，被告確實業已全部交付碼式特公司，並未侵吞股款
    ，並無侵權行為或不當得利可言。況本件侵權行為損害賠償
    請求權亦已罹於時效等語置辯。並聲明：(一)駁回原告之訴。
    (二)如受不利判決，願以現金或等值之國泰世華商業銀行東門
    分行發行之無記名可轉讓定期存單供擔保，請准宣告免假執
    行。
三、經查，兩造不爭執以下之事實，並有碼式特公司股東臨時會
    議事錄、董事會議事錄、存摺內頁、碼式特公司股東名簿、
    股權分配明細表等各1 份（見本院卷第65-73 頁）及匯款證
    明2 份（見本院卷第10-11 頁，又以上均為影本）等在卷為
    證，足堪信為真實。
（一）碼式特公司於91年12月23日經股東臨時會決議增資3,500
      萬元（下稱系爭增資），同日並經董事會決議發行增資後
      新股共350 萬股，每股面額10元。
（二）碼式特公司委任被告代收股東應繳股款，原告2 人即於91
      年12月27日依碼式特公司當時負責人即總經理丙○○代理
      碼式特公司所為之指示，將各自認購新股所需股款800 萬
      元匯入被告之198 號帳戶內，作為繳交股款之用，原告匯
      款，被告即取得所匯款項之所有權。
（三）被告嗣於91年12月30日將碼式特公司當次增資所需資金匯
      予碼式特公司696號帳戶內，匯款金額總計3,500萬元。
（四）原告嗣後僅各自取得對碼式特公司40萬股股份之權利。
（五）如果被告有侵權行為，原告係於92年5 、6 月間領得上述
      股份之股票當時，始知悉被告侵權行為之事實。
（六）如果被告有侵權行為，自原告知悉被告侵權行為事實起，
      至本件起訴前，並無任何足以中斷侵權行為請求權消滅時
      效進行之事由存在。
四、本件經依民事訴訟法第270 條之1 第1 項第3 款規定，整理
    並協議簡化爭點後，兩造同意協議簡化後之爭點為：
（一）被告是否另受原告2 人分別委任，代為處理匯付股款各80
      0 萬元給碼式特公司之事務？
（二）原告認購碼式特公司系爭增資發行新股，每股股價究竟是
      10 元 或20元？
（三）被告是否已將原告應交付碼式特公司之系爭增資認購股款
      全數於91年12月30日交付碼式特公司？
（四）如被告對原告有侵權行為，原告之侵權行為損害賠償請求
      權是否已罹於時效消滅？
（五）被告是否無法律上原因，自原告受有所匯股款每人各400
      萬元之利益？
五、茲就上開爭點，析述本院得心證之理由如下：
  (一)按因侵權行為所生之損害賠償請求權，自請求權人知有損害
    及賠償義務人時起，二年間不行使而消滅；自有侵權行為時
    起，逾十年者亦同。民法第197 條第1 項定有明文。查，原
    告雖主張被告於91年12月30日未將其各400 萬元之股款（下
    稱系爭股款）代為交付碼式特公司，侵占原告之系爭股款，
    侵害股款所有權，或以背於善良風俗之方法，加損害於原告
    云云，然為被告所否認，並提出時效抗辯。次查，原告係於
    92年5 、6 月間領得股票之當時，即知悉被告侵權行為之事
    實，自此知有侵權行為肇致原告受有股款損害及被告乃賠償
    義務人之時起，其2 年時效期間至遲到94年6 月30日即告屆
    滿，但原告卻遲至94年11月11日方提起本件侵權行為損害賠
    償訴訟，此有附蓋本院收狀戳章之起訴狀附卷為憑，其間又
    未有任何足以中斷消滅時效進行之事由存在，參酌首揭說明
    ，即使被告對原告應負侵權行為損害賠償之責，原告之請求
    權亦早已罹於時效期間而消滅。是故，原告依民法第184 條
    第1 項規定之侵權行為損害賠償請求權，訴請被告應各給付
    原告400 萬元及遲延利息云云，即無理由。
  (二)按當事人主張有利於己之事實者，就其事實有舉證之責任，
    民事訴訟法第277 條前段定有明文。且不當得利返還請求權
    ，以無法律上之原因而受利益為其成立要件之一，故主張此
    項請求權成立之原告，應就無法律上之原因而受利益之事實
    ，負舉證責任（最高法院77年度臺上字第1756號判決參照，
    同院78年度臺上字第1599號判決同此見解）。蓋主張不當得
    利請求權之原告，係因自己之行為致造成原由其掌控之財產
    發生主體變動，則因該財產變動本於無法律上原因之消極事
    實舉證困難所生之危險自應歸諸原告，始得謂平（最高法院
    91年度臺上字第1673號判決參照）。本件原告主張被告係因
    兩造間委任契約受有系爭股款共計800 萬元之利益，嗣後該
    受利益之法律上原因，即委任契約業經原告終止，或者被告
    受利益自始無法律上原因等情，既為被告所否認，揆諸上開
    說明，當由原告就所主張被告受利益無法律上原因之情節負
    舉證責任。
  (三)經查：
    1.關於兩造間是否另外成立股款代為交付之委任契約一節，
      原告雖舉其匯款予被告，被告再轉匯款予碼式特公司之存
      摺內頁影本及匯款證明影本為證，並陳稱：原告匯款至被
      告帳戶，即屬要約，被告將款項代入碼式特公司帳戶即屬
      承諾，兩者已因此意思實現而成立委任契約等語為其論據
      。然按，契約乃因當事人間以要約及承諾互相表示意思一
      致而成立，至於要約或承諾之意思表示固不限於明示之方
      式，以默示或意思實現之方式亦得成立契約（民法第153
      條第1 項、第161 條第1 項參照）；但解釋當事人究竟有
      無以一定外在行為之事實，相互表達彼此間欲成立契約之
      法律效果意思，仍應探求當事人之真意而定（民法第98條
      參照）。查，兩造既然均不爭執原告係受碼式特公司總經
      理丙○○代表碼式特公司所為之指示，才將認購公司增資
      股份所需之股款各800 萬元，匯入公司所委任之被告帳戶
      內等事實，顯然原告在匯款給被告，以及被告在收受匯款
      之當時，不論就股款交付（或收受）之對象、方式、期限
      或條件，及金額之數目等各事項之決定，均各自取決於原
      告與碼式特公司間之股份認購契約，和被告與碼式特公司
      間之委任契約之上，則原告既非自主選擇代交股款之受任
      人，對於應如何將款項交由受任人代付等事宜也無自主決
      定之餘地，其將款項匯至被告198 號帳戶內之行為，應僅
      單純為履行該認購契約所生之價金給付義務而已，尚難認
      有要約被告，請伊擔任原告一方之受任人，進而與之另成
      立委任契約之法律效果意思。而原告之匯款行為既然難認
      屬要約之意思表示，被告即無可能對之承諾，使雙方意思
      表示一致而成立契約。又兩造間既無原告主張之委任契約
      關係，原告進而主張該委任契約之法律上原因嗣後已經終
      止而消滅云云，即不足採。
    2.原告雖另主張即使未成立委任契約，其將股款匯予被告即
      如同錯誤匯款一般，並無法律上原因云云，然未舉證以佐
      所謂錯誤匯款之說，已難信為真實；況原告是為履行股份
      認購契約之價金給付義務，而將股款匯予股份出賣人所指
      示之被告帳戶內，既為兩造不爭之事實，依此關係，原告
      是基於其與碼式特公司間股份認購契約而給付，被告是基
      於伊與碼式特公司間之委任契約受領該給付，則被告由原
      告處受領系爭股款既有上開法律關係為基礎，伊受有利益
      並非無法律上原因一節，至為灼然。
六、綜上所述，原告主張之侵權行為損害賠償請求權縱使成立，
    亦已罹於時效而消滅，另請求返還不當得利部分，被告非無
    法律上原因受有系爭股款之利益。是故，原告依民法第184
    條第1 項規定或同法第179 條、第197 條第2 項等規定，訴
    請被告應給付原告2 人各400 萬元及遲延利息云云，均無理
    由，應予駁回。而原告之訴既經駁回，其假執行之聲請亦失
    所附麗，應併予駁回。
七、本件判決基礎已臻明確，兩造其餘之攻擊防禦方法及訴訟資
    料經本院斟酌後，核與判決不生影響，無一一論述之必要，
    併予敘明。
據上論結，本件原告之訴為無理由，依民事訴訟法第78條，判決
如主文。
中    華    民    國    95    年    5     月    18    日
                  民事第二庭  審判長法  官  陳介源
                                    法  官  王怡雯
                                    法  官  梁哲瑋
以上正本證明與原本無異。
如對本判決上訴須於判決送達後20日內向本院提出上訴狀。
中    華    民    國    95    年    5     月    25    日
                                    書記官  林豐圃


司法院資訊處製作；財團法人民間司法改革基金會備份。
